【裁判字號】    95,訴,2603
【裁判日期】    951206
【裁判案由】    貪污治罪條例等
【裁判全文】
臺灣臺中地方法院刑事判決              95年度訴字第2603號
公  訴  人  臺灣臺中地方法院檢察署檢察官
被      告  丙○○
                    (現於臺灣臺中看守所羈押中)
指定辯護人  本院公設辯護人  丁○○
上列被告因貪污治罪條例等案件，經檢察官提起公訴（95年度偵
字第15007號），本院判決如下：
    主    文
丙○○依法令從事於公務之人員，連續對於主管之事務，明知違
背法令，直接圖自己私人不法利益，因而獲得利益，處有期徒刑
壹年拾月，褫奪公權貳年。如附表一所示之物，依該沒收欄所載
沒收。
    犯罪事實
一、丙○○自民國82年4月1日起即為高雄市前鎮區戶政事務所戶
    籍員，係依法令從事於公務之人員，職務上有權查閱民眾之
    戶籍資料，並知悉戶籍登記資料，因事涉個人隱私，依戶籍
    法第9條規定僅限本人或利害關係人始得申請閱覽或交付謄
    本，故屬中華民國國防以外應秘密之事項，不得任意洩漏、
    交付。然其自93年7月起，因缺錢而撥打報紙所刊登之借貸
    廣告電話，開始接觸綽號「小王」之甲○○ (所涉常業重利
    等罪嫌，另行審結)及「莊姓」之成年男子 (年籍姓名不詳)
    所屬地下錢莊集團。至94年9月間，丙○○因利息過高而無
    法支付，甲○○及「莊姓男子」便要求丙○○以查詢錢莊倒
    帳客戶之戶籍資料，每查詢1筆或1次 (2、3筆)戶籍資料，
    可抵償遲繳1日利息之處罰（如本金新台幣 (下同)10000 元
    ，若遲交1日之利息，則處罰1000元）。丙○○明知洩漏、
    交付職掌之戶籍資料係違背法令之行為，又知悉甲○○及「
    莊姓男子」所要求查詢之戶籍資料，係為了解地下錢莊倒帳
    客戶或其家人居住、遷徙之地址，可用以催討債務使用，竟
    仍基於洩密及圖自己前開不正利益之概括犯意，自94年9月
    21 日開始，由甲○○將借款人或其家屬之姓名、身分證號
    碼等資料抄寫於紙張上交給丙○○，再由丙○○以其公務上
    分配之電腦帳號RLE09041、密碼4513號進入高雄市前鎮區戶
    政事務所之電腦系統，查詢甲○○及「莊姓男子」所需之戶
    籍資料，再由甲○○至高雄市前鎮區戶政事務所內，由丙○○將所查得之戶籍資料連續交付給甲○○。至95年1月後，
    甲○○轉而任職桃園地區由乙○○ (所涉常業重利等罪嫌，
    另行審結)主持之據點，惟仍持續要求丙○○代為查詢戶籍
    資料，其方式則改由甲○○指示桃園據點不知情之會計戊○○ ( 所涉常業重利等罪嫌，另行審結)，將呆帳客戶之資料
    ，以000 0000000號行動電話，傳送簡訊至丙○○所持用000
    0000000號行動電話。丙○○接獲上開資料，亦代為查詢部
    分後，再至不特定超商將戶籍資料傳真至甲○○指定之00-0
    000000號傳真電話。自94年9月21日起至95年5月16日止，丙○○共以高雄市前鎮區戶政事務所之公務電腦系統，查詢如
    附表二所示由甲○○及「莊姓男子」請其查詢之戶籍資料，
    並將其中約10多筆個人戶籍資料洩漏給甲○○，而連續就其
    主管之事務，明知違背法令，直接圖自己之不法利益，共因
    而獲得不法利益約6、7千元。嗣於95年7月6日，為警搜索丙○○所任職之高雄市前鎮區戶政事務所及丙○○現居之高雄
    市前鎮區○○○路941號3樓，並分別扣得如附表一所示寫有
    紀錄代查詢被害人戶政資料之便條紙，及手機、本票等物而
    查獲。
二、案經內政部警政署刑事警察局、台中市警察局、基隆市警察
    局、台中市警察局第二分局、第六分局、苗栗縣警察局頭份
    分局、彰化縣警察局北斗分局、台北縣政府警察局樹林分局
    、嘉義縣警察局民雄分局移送及報告臺灣臺中地方法院檢察
    署檢察官偵查起訴。
    理    由
一、上開犯罪事實，業據被告丙○○於警、偵訊及本院訊問、審
    理時均坦承不諱，核與證人甲○○於警、偵訊(刑偵62字第
    0950123225號警卷第31頁以下、95偵15048號卷第7頁以下、
    95偵15007號卷第59頁以下)及本院審理時 (本院卷二第263
    頁)具結，戊○○於警詢 (刑偵62字第09 50123225號警卷第
    40頁以下)所證述大致相符，復有員警在高雄市○鎮區○○
    路151號 (高雄市前鎮區戶政事務所)查扣寫有基本戶籍資料
    之紙條（編號1至6號）6張、被告丙○○所有LG手機1支（含
    SIM卡1枚、門號0000000000、手機序號00000000000000000
    ）、在高雄市前鎮區○○○路941號3樓 (被告居處)查扣寫
    有基本戶籍資料之紙條（編號1共黏貼7小張、編號2黏貼3小
    張、編號3全1張）、被告借款所簽發之本票影本4張、戊○○所發送查詢借款人資料之簡訊至丙○○前開手機內之翻拍
    照片2張（顯示傳真機號碼及被查詢人之身分證字號）、高
    雄市前鎮區戶政事務所95年7月7日高市鎮戶字第0950004775
    號函 (外放資料，檢送丙○○自95年1月5日至95年7月5日[
    不含95年5月1日至5月20日]，使用戶役政資訊系統之公務電
    腦，線上／批次作業稽核報表）、95年7月28日高市鎮戶字
    第0950005318號函（附於刑事警察局丙○○卷第106頁，檢
    送丙○○自94年9月至95年7月，使用戶役政資訊系統之公務
    電腦，查詢附件名冊之電腦紀錄）、95年8月14日高市鎮戶
    字第0950005705號 (附於同卷第220頁，檢送丙○○自94年9
    月至95年7月，使用戶役政資訊系統之公務電腦，查詢附件
    名冊之電腦紀錄)等附卷可參，是被告犯行洵堪認定。
二、查被告丙○○行為後，刑法第2條第1項、第10條第2項、第
    37條第2項、第55條、第56條、第38條，業於94年1月7日修
    正公布，並於95年7月1日施行，其中 (一)修正後刑法第2條
    第1項規定，已將新舊法律適用之「從新從輕」原則，改採
    「從舊從輕」原則，而此規定僅係規範行為後法律變更所生
    新舊法律比較適用之準據法，並非實體刑罰法律，自不生行
    為後法律變更之比較適用之問題，應逕行適用新法第2條第1
    項之規定，為「從舊從輕」之比較。(二)修正前刑法第10條
    第2項規定：「稱公務員者，謂依法令從事於公務之人員」
    ，與修正後同條項：「稱公務員者，謂下列人員：一、依法
    令服務於國家、地方自治團體所屬機關而具有法定職務權限
    ，以及其他依法令從事於公共事務，而具有法定職務權限者
    。二、受國家、地方自治團體所屬機關依法委託，從事與委
    託機關權限有關之公共事務者。」，而本案被告係高雄市前
    鎮區戶政事務所戶籍員，且係正式編制內職員，無論依修正
    前或修正後之規定，均係公務員，依從舊原則，故被告應適
    用修正前刑法第10條第2項有關公務員之定義。（三）又刑
    法第37條第2項原規定「宣告六月以上有期徒刑，依犯罪之
    性質認為有褫奪公權之必要者，宣告一年以上十年以下褫奪
    公權。」，而新法則將「六月」以上提高為「一年」以上，
    惟從刑附屬於主刑，除法律有特別規定者外，依主刑所適用
    之法律，最高法院95年第8次刑事庭會議決議參照，從而有
    關褫奪公權之宣告，自依主刑所適用之法律。（四）又新法
    業已刪除牽連犯及連續犯之規定，此刪除雖非犯罪構成要件
    之變更，但顯已影響行為人刑罰之法律效果，自屬法律有變
    更。本案被告丙○○犯罪行為之時間，均在新法施行前，依
    新法第2條第1項規定，比較新、舊法結果，仍應適用較有利
    於被告之行為時法律即舊法論以牽連犯及連續犯（最高法院
    95 年第8次刑事庭會議決議、臺灣高等法院暨所屬法院因應
    新修正刑法施行座談會參照）。(五)再者，刑法第38條第3
    項修正前規定：「第一項第二款、第三款之物，以屬於『犯
    人』者為限，得沒收之。但有特別規定者，依其規定。」，
    修正後雖規定為：「第一項第二款、第三款之物，以屬於『
    犯罪行為人』者為限，得沒收之。但有特別規定者，依其規
    定。」，惟此部分修正對被告而言本無有利、不利問題。且
    按沒收為從刑，與主刑有從屬關係，倘主刑與從刑均已修正
    ，經依刑法第二條第一項就主刑比較結果，應適用最有利之
    修正前舊法時，依從刑附屬於主刑之原則，自不得就新舊法
    予以割裂適用，應一律適用修正前之舊法 (最高法院九十年
    度臺上字第四五二六號、一七三一號判決意旨參照)。（六
    ）又比較時應就罪刑有關之共犯、未遂犯、想像競合犯、牽
    連犯、連續犯、結合犯，以及累犯加重、自首減輕暨其他法
    定加減原因（如身分加減）與加減例等一切情形，綜其全部
    罪刑之結果而為比較，最高法院95年第8次刑事庭會議決議
    參照，從而有關上開修正，均適用修正前刑法有關之規定論
    斷，此合先敘明。
三、按「本人或利害關係人得向戶政事務所申請閱覽戶籍登記資
    料或交付謄本」，戶籍法第9條前段定有明文。次按「按刑
    法第一百三十二條第一項所謂「應秘密」者，係指文書、圖
    畫、消息或物品等與國家政務或事務上具有利害關係而應保
    守之秘密者而言，自非以有明文規定為唯一標準。查個人之
    車籍、戶籍、口卡、前科、通緝、勞保等資料及入出境紀錄
    或涉個人隱私或攸關國家之政務或事務，均屬應秘密之資料
    ，公務員自有保守秘密之義務。葉○義、王○進職司警察工
    作，明知而故予洩漏，除侵害個人法益外復侵害國家之法益
    ，原判決論以刑法第一百三十二條第一項洩漏中華民國國防
    以外應秘密之消息罪，自屬正當合法。」，最高法院著有91
    年台上字第3388號判決可參，故核被告丙○○所為，係犯貪
    污治罪條例第6條第1項第4款之對於主管之事務，明知違背
    法令，直接圖自己之不法利益，因而獲得利益罪，及刑法第
    132條第1項之公務員洩漏國防以外應秘密事項罪。被告所犯
    上開2罪，均時間密接、構成要件相同，顯係基於概括犯意
    而為，均為連續犯，爰依修正前刑法第56條之規定論以一罪
    並加重其刑。又被告所犯上開2罪間，互有方法結果之牽連
    關係，爰依修正前刑法第55條後段之規定從一重之貪污治罪
    條例第6條第1項第4款之罪處斷。被告犯貪污治罪條例第6條
    之罪，情節輕微，而其所得不正利益在新臺幣5萬元以下，
    爰依貪污治罪條例第12條第1項之規定減輕其刑。又「貪污
    治罪條例第八條第二項前段規定：「犯第四條至第六條之罪
    ，在偵查中自白，如有所得並自動繳交全部所得財物者，減
    輕其刑」，察其意旨，顯見犯該法第四條至第六條之罪而有
    所得者，除在偵查中自白外，尚須具備自動繳交全部所得財
    物之要件，始能依該項規定減輕其刑。若無犯罪所得，因其
    本無所得，自不生應否具備該要件之問題，僅在偵查中自白
    ，即有上開規定之適用。」，最高法院著有87年度台非字第
    7 號判決意旨參照。本案被告丙○○於警、偵訊均自白其上
    開犯行，而並無證據足以證明被告除有獲得免於被處遲繳利
    息之罰款之「不正利益」外，有何其他所得財物，從而其自
    亦符合本項減刑之規定，爰依法減輕其刑，並遞減之，被告
    同時具有加重及減輕事宜，並依法先加後減之。爰審酌被告
    之犯罪動機係因向地下錢莊借款而無力返還，惟其明知地下
    錢莊之人欲利用其查詢同為地下錢莊借款人之戶籍資料，以
    便索討債務，竟利用其身為公務員之便，以公家電腦查詢戶
    籍資料供地下錢莊之人索債，助長地下錢莊之氣焰，惡性非
    輕，惟其犯罪後能坦承犯行，並深具悔意之態度等一切情狀
    ，量處如主文所示之刑，並依貪污治罪條例第17條、修正前
    刑法第37條第2項之規定，宣告褫奪公權2年。扣案如附表一
    所示之紀錄代查詢被害人戶政資料便條紙，其中如沒收欄所
    載之物，均係被告所有供犯罪所用之物，業據被告自承在卷
    ，爰依修正前刑法第38條第1項第2款諭知沒收。至其餘扣案
    物品，則或非被告所有，或非供其犯本案所用之物，爰不予
    諭知沒收。公訴人雖另請求本院依貪污治罪條例第10條第1
    項、第2項之規定追繳其所得，若全部或一部無法追繳，則
    請追徵其價額或以財產抵償之。惟按「戡亂時期貪污治罪條
    例第十條規定應予追繳沒收者，係以被告貪污所得之財物為
    限，而「不正利益」既無明文規定，自不能包括在內。乃原
    判決主文竟將上訴人接受邀宴及召妓玩樂之不正利益，折算
    新台幣三千八百元，併予宣告追繳沒收，即難謂洽。」，最
    高法院著有74年台上字第1355號判例可資參照。本案公訴人
    亦認本案被告所得，係免於被處遲繳利息之罰款之「不正利
    益」，且該「不正利益」係地下錢莊之人自行訂定，則此不
    正利益既不在貪污治罪條例第10條所規定應予追繳沒收之列
    ，從而自不得予以諭知追繳沒收，併此敘明。
據上論斷，應依刑事訴訟法第299條第1項前段，貪污治罪條例第
6條第1項第4款、第8條第2項、第12條第1項、第17條，刑法第2
條第1項、第11條、第132條第1項，修正前刑法第10條第2項、第
56條、第55條、第37條第2項、第38條第1項第2款，判決如主文
。
中    華    民    國    95    年    12    月    6     日
                  刑事第十庭    審判長法  官  郭瑞祥
                                      法  官  黃炫中
                                      法  官  江奇峰
上正本證明與原本無異。
如不服本判決，應於送達後十日內向本院提出上訴狀（須附繕
本），上訴於台灣高等法院台中分院。
                                      書記官  賴亮蓉
中    華    民    國    95    年    12    月    6     日
附錄論罪科刑法條
貪污治罪條例第六條第一項第四款
有下列行為之一者，處 5 年以上有期徒刑，得併科新臺幣 3 千
萬元以下罰金：
四  對於主管或監督之事務，明知違背法令，直接或間接圖自己
    或其他私人不法利益，因而獲得利益者。
刑法第一百三十二條第一項
（洩漏國防以外之秘密罪）
公務員洩漏或交付關於中華民國國防以外應秘密之文書、圖畫、
消息或物品者，處 3 年以下有期徒刑。
附表一 (其中編號一至三：係在丙○○所任職之高雄市前鎮區戶
政事務所辦公室查扣；編號四至六：係在丙○○現居之高雄市前
鎮區○○○路941號3樓查扣。)
┌──┬─────────┬──────┬──────┐
│編號│    名稱          │ 數量       │  沒收欄    │
├──┼─────────┼──────┼──────┤
│一  │紀錄代查詢被害人  │ 1大張      │  僅沒收  │
│    │戶政資料便條紙    │ 內有 │  2小張   │
│    │(編號1)           │ 3小張      │            │
├──┼─────────┼──────┼──────┤
│二  │紀錄代查詢被害人  │ 1大張      │  均不沒收  │
│    │戶政資料便條紙    │ 內含5小張  │            │
│    │(編號2)           │            │            │
├──┼─────────┼──────┼──────┤
│三  │紀錄代查詢被害人  │ 共4大張    │  均沒收    │
│    │戶政資料便條紙    │            │            │
│    │(編號3-6)         │            │            │
├──┼─────────┼──────┼──────┤
│四  │紀錄代查詢被害人  │ 1大張      │  僅沒收  │
│    │戶政資料便條紙    │ 內有-  │  1小張     │
│    │(編號1)           │ 7小張      │            │
├──┼─────────┼──────┼──────┤
│五  │紀錄代查詢被害人  │ 1大張      │  僅沒收  │
│    │戶政資料便條紙    │ 內有-  │  2小張   │
│    │(編號2)           │ 3小張      │            │
├──┼─────────┼──────┼──────┤
│六  │紀錄代查詢被害人  │ 共1大張    │  均不沒收  │
│    │戶政資料便條紙    │            │            │
│    │(編號3)           │            │            │
└──┴─────────┴──────┴──────┘


司法院資訊處製作；財團法人民間司法改革基金會備份。
